臺灣高等法院民事判決　　　　　　　　 100年度再易字第45號
再審　原告　歐春月
訴訟代理人　洪堯欽律師
　　　　　　翁偉傑律師
再審　被告　中華電信股份有限公司
法定代理人　呂學錦
訴訟代理人　陳伯英律師
　　　　　　莊明翰律師
上列當事人間拆屋還地等事件，再審原告對於中華民國100年4月
20日本院96年度上更(一)字第17號第二審確定判決提起再審之訴，
本院於100年8月2日言詞辯論終結，判決如下：
    主  文
再審之訴駁回。
再審訴訟費用由再審原告負擔。
    事實及理由
一、再審原告主張：本院96年度上更(一)字第17號判決（下稱原確
    定判決）駁回再審原告請求再審被告拆除該判決附圖甲即門
    牌號碼為基隆市○○路183號地上四層、地下一層之建築物
    約六分之一（下稱系爭建物），並返回該部分土地(下稱系
    爭土地)。惟原法院於民國93年3月1日以92年簡上字第42號
    判決再審被告所有系爭建物逾越再審原告之地界確定後，再
    審原告隨即於93年5月5日提起本件訴訟，即與民法第796條
    之「合理期間內異議」相當，再審原告並非「知」再審被告
    越界而不即提出異議，則再審原告依民法第767條、第796條
    第1項前段規定本得請求再審被告移除或變更系爭建物，但
    原確定判決竟認本件屬再審被告越界使用問題，再審原告僅
    可請求購買越界部分土地，而不得遽行請求拆屋還地，原確
    定判決錯誤適用民法第796條規定，且有消極不適用民法第
    767條之錯誤，復漏未審酌再審原告於93年5月5日已起訴之
    重要證據，而該證據足以影響判決之結果。又台北市建築師
    公會就系爭建物拆除費用出具之鑑定報告(下稱建築師公會
    鑑定報告)，與凱鉅工程顧問有限公司出具之鑑定報告(下稱
    凱鉅公司鑑定報告)差異極大，再審原告主張系爭建物係低
    密度使用，並提出現場履勘倉庫照片，證明建築師公會鑑定
    報告所列輕鋼架興建費新台幣（下同）1,082萬4,759元並非
    必要而應予扣除，經再扣除其他不必要之費用後，實際拆除
    所支出之費用僅為263萬879元，則再審原告因無法請求再審
    被告移除系爭建物所生之市價損害，與再審被告移除系爭建
    物所支出費用差異非鉅，此為再審原告請求是否權利濫用而
    屬足以影響判決之重要證物，惟原確定判決竟未踐行證據調
    查程序，並依民事訴訟法第335條通知二鑑定機構派人到場
    陳述鑑定意見，遽將建築師公會之鑑定報告採為裁判之依據
    ，原確定判決違反民事訴訟法第286條、最高法院79年台上
    字第540號判例意旨，且消極不適用民事訴訟法355條規定，
    復漏未斟酌現場照片證物，亦有民事訴訟法第497條重要證
    據漏未斟酌之再審事由。另再審原告將系爭土地作為興建住
    宅之出入口，若無法移除系爭建物，再審原告興建之住宅將
    無空間可供出入，造成原有之其他土地亦隨同無法使用，故
    再審原告請求再審被告購買該部分全部之土地，或請求再審
    被告移除占用部分之建築，並無權利濫用之情形，惟原確定
    判決竟未查認再審原告興建住宅部分與再審被告占用土地部
    分係整體使用之事實，違背民事訴訟法第222條第3項論理法
    則及經驗法則之規定。再者，再審原告請求拆屋還地並無違
    反公共利益，且對於當事人利益無重大損害，本件事實亦不
    符合民法第796條之1第1項前段之規定。爰依民事訴訟法第4
    96條第1項第1款、第497條規定提起本件再審之訴。聲明：
    原確定判決關於駁回再審原告在第一審之訴及其假執行部分
    廢棄。上廢棄部分，再審被告對於原判決提起之上訴駁回。
二、再審被告則以：民法第796條前段規定係指建築當時明知而
    不即時反對而言，與本件係建築合法完成後，因地籍圖重測
    界址變更所致越界結果不同，再審原告主張起訴之證據與本
    件無關，而無漏未審酌可言，且再審原告提出履勘現場照片
    ，已經依上訴主張其事由，並經本院更審前加以審酌，依民
    事訴訟法第496條1項但書規定，自不得據以提起本件再審之
    訴，況該照片充其量為當日之情形，未能證明再審被告利用
    之常態，其無從證明非為權利濫用之證據。另建築師公會歷
    經多次現場會勘，行文調查使用，就系爭料庫四層及二層樓
    結構之安全使用機能及修復耐震所需之工程費等事項所為鑑
    定報告厚達21頁，堪稱內容週詳完備，且該鑑定書所具之專
    業意見，事關建築安全及大眾通訊維護，所列項目均有其必
    要性，原確定判決採信該鑑定報告，已於理由中詳加說明，
    自屬適法認定事實。再審原告徒就原確定判決認定事實取捨
    證據之職權行使任加指摘，顯無理由。又再審原告忽而主張
    拆屋還地供建住宅別墅養老之用，待本院更審前查明其所有
    土地為機關用地後，復又改稱其係供興建住宅出入口之「新
    事實」，指摘原確定判決有違經驗法則及論理法則，似此顛
    倒其詞任意主張，專以損害再審被告為目的而有違誠信原則
    。再者，再審原告稱欲把金華段1015地號土地或其餘60餘坪
    機關用地作為法定空地使用之說詞，與建築基地法定空地分
    割辦法之規定相互矛盾等語，資為抗辯。答辯聲明：再審之
    訴駁回。
三、再審原告主張原確定判決有適用民法第796條、第796條之1
    第1項、民事訴訟法第286條、第335條、第222條第3項、最
    高法院79年台上字第540號判例，消極不適用民法第767條規
    定，且漏未審酌再審原告於93年5月5日即已訴請再審被告拆
    屋還地、現場照片之重要證據，如經審酌即可受有利之判決
    ，而有民事訴訟法第496條第1項第1款、第497條之再審事由
    等語。惟為再審被告否認，並以前揭情詞置辯，查：
  (一)原確定判決是否適用法規顯有錯誤之再審事由？
  1.按民事訴訟法第496條第1項第1款所謂適用法規顯有錯誤，
    係指確定判決就事實審法院確定之事實所為法律上之判斷顯
    有錯誤而言。至事實審法院認定事實錯誤，調查證據欠周或
    判決不備理由，當事人於判決確定前雖得據以提起上訴，究
    為首揭法條所稱適用法規錯誤有間，當事人不得據以提起再
    審之訴(最高法院80年度台再字第20號裁判意旨參照)。
  2.原確定判決是否適用民法第796條第1項、第796條之1第1項
    規定顯有錯誤？
    原確定判決第5頁理由六、(二)、1.記載：「……鄰地所有人
    知悉土地所有人越界建屋而不提出異議者，依民法第796條
    但書之規定，尚且得請求土地所有人購買越界部分之土地，
    舉重以明輕，不知情而得請求移去或變更建物之鄰地所有人
    ，當然更得不請求土地所有人移去或變更建物而請求其以相
    當之價額購買越界部分之土地。查上訴人(即再審被告，下
    同) 辯稱：伊所有之系爭建物，原經鑑界無訛，始於80年間
    ，在自己所有之土地範圍內興建完成，內政部於88年間辦理
    地籍重測時，竟因位移現象，而肇生本件於重測後無權占用
    系爭土地之結果，惟此非兩造事前所得預期等語。被上訴人
    （即再審原告，下同）於原審亦陳明：「約在七十幾年間向
    國有財產局購買，當時有測量過，並沒有他人占用，後來省
    政府重測，才知道被他人占用，因界址有移動」等語（見原
    卷第44頁）。揆諸首揭說明，上訴人所占用系爭土地如附圖
    所示甲、乙部分，兩造自始均認為非無權占有，揆之上開說
    明，尚難因嗣後地籍重測，界址變動，即可命上訴人拆屋還
    地。是上訴人占有系爭土地自始既非無權占有，被上訴人縱
    以其地籍圖重測後之系爭土地所有權為其所有，並經原法院
    就該確認界址事件判決被上訴人勝訴確定，充其量僅屬上訴
    人越界使用問題，被上訴人依法儘可以相當之價額請求購買
    該越界部分土地，顯不得遽行請求拆屋還地。而上訴人於本
    院審理期間，亦確曾主動要求被上訴人協調擬向以每坪8萬
    元價購系爭越界部分土地110.89平方公尺(合33.54坪) ，惟
    為被上訴人所拒(見本院上更一字卷一第107頁背面) ，並要
    求上訴人需以780萬元一次購買除系爭土地外包括被上訴人
    所有之全部為機關用地93.5996坪之土地，否則不同意價購(
    見本院上更一字卷二第98頁背面，本院100年3月7日準備程
    序筆錄) ，惟查系爭土地公告現值迄至100年1月止，已由起
    訴時之每平方公尺1萬5,000元(以1坪約0.3025平方公尺計算
    ，約每坪4萬9,587元)  調降為每平方公尺7,330元(以1坪約
    0.3025平方公尺計算，約每坪2萬4,131元) ，此有土地登記
    簿謄本足憑(見原審卷第8頁、本院上更一字卷二第104頁、
    105頁)，依此計算，上訴人越界占有之系爭土地總價值如以
    起訴時公告現值計算僅166萬3,350元(15,000元/平方公尺×
    110.89平方公尺=1,663,350元)，被上訴人非但拒絕上訴人
    同意以高於公告現價甚多之每坪8萬元價購系爭土地，甚或
    要求上訴人除系爭土地外，包括被上訴人所有之全部為機關
    用地93.5996坪土地均須同時價購，且被上訴人所要求價購
    之總價額甚且高達780萬元，約每坪8萬3,334元(7,800,000
    元÷93.5996坪≒83,334元/坪)顯高於起訴時或目前即100年
    1月之公告現值每坪2萬4,131元或4萬9,587元甚多，故被上
    訴人上開要求，尚難認屬正當權利之行使」等語。細譯原確
    定判決係認定再審被告於80年間建築系爭建物時，並非無權
    占用系爭土地，嗣因88年間地籍重測、界址變動，因而造成
    再審被告所有系爭建物越界使用系爭土地，因而不得遽行依
    民法第767條第1項規定訴請再審被告拆屋還地，且依民法第
    796條規定，鄰地所有人知悉土地所有人越界建屋而不提出
    異議者，應容忍土地所有人使用其土地，而得請求土地所有
    人購買越界部分之土地，依舉重以明輕之法理，不知情而得
    請求移去或變更建物之鄰地所有人，更得不請求土地所有人
    移去或變更建物而請求其以相當之價額購買越界部分之土地
    ，惟再審原告於訴訟進行中要求再審被告價購高達780萬元
    ，顯高於起訴時或100年1月之公告現值每坪2萬4,131元或4
    萬9,587元甚多，因認再審原告非屬正當權利之行使。是以
    原確定判決僅敘明不知情之鄰地所有人，依民法第796條之
    法理，得不請求土地所有人移去或變更建物而請求其以相當
    之價額購買越界部分之土地，並無適用法規顯有錯誤之情事
    。再審原告主張原確定判決適用民法第796條、第796條之1
    第1項顯有錯誤云云，要無足取。
  3.原確定判決是否適用最高法院79年台上字第540號判例有錯
    誤？
  (1)按法院固得就鑑定人依其特別知識觀察事實，加以判斷而陳
    述之鑑定意見，依自由心證判斷事實之真偽。然就鑑定人之
    鑑定意見可採與否，則應踐行調查證據之程序而後定其取捨
    。倘法院不問鑑定意見所由生之理由如何，遽採為裁判之依
    據，不啻將法院採證認事之職權委諸鑑定人，與鑑定僅為一
    種調查證據之方法之趣旨，殊有違背(最高法院79年台上字
    第540號判例意旨參照)。
  (2)原確定判決就再審被告所有系爭建物拆除時，對該庫料（四
    層樓及二層樓結構）之安全、使用機能及修復耐震所需之工
    程費用，曾囑託建築師公會鑑定，且原確定判決認建築師公
    會之鑑定報告鑑定時間費時長達2年8個月，復經多次會勘現
    場，行文調查使用之資料亦多達31件，並於鑑定報告書中詳
    述其鑑定依據、現場概況及會勘經過、鑑定標的物之結構用
    途及現況、鑑定標的物之分析，始作成結論與建議，且與再
    審被告提出聯春建築師事務所所作之該料庫拆除修復補強工
    程費用評估報告書相近。而再審原告所提凱鉅公司之八堵料
    庫局部拆除及結構補強後之安全影響評估報告，所估補強費
    用僅為50萬2,572元，既未詳述其評估依據，所評估資料亦
    僅有地籍圖及相關之平面圖說，因而認建築師公會之鑑定報
    告書之鑑定意見為可採（見原確定判決第9頁理由六、(二)、
    3.)。是以原確定判決就兩造各自提出之鑑定報告、法院囑
    託建築師公會鑑定報告等，已踐行調查證據之程序，並依自
    由心證取捨證據，據以判斷建築師公會鑑定報告為可採憑之
    證據，要無違反前揭判例意旨。再審原告指陳原確定判決未
    踐行調查證據程序，遽採建築師公會鑑定結論，有違前揭判
    例意旨云云，要無足取。
  4.原確定判決是否適用民事訴訟法第286條、第335條之錯誤？
    按當事人聲明之證據，法院應為調查。但就其聲明之證據中
    認為不必要者，不在此限。受訴法院、受命法官或受託法官
    得命鑑定人具鑑定書陳述意見。前項情形，依前條規定具結
    之結文，得附於鑑定書提出。鑑定書須說明者，得命鑑定人
    到場說明。另法院囑託機關、團體或商請外國機關、團體為
    鑑定，須說明者，由該機關或團體所指定之人為之，民事訴
    訟法第286條、第335條、第340條第1項定有明文。亦即民事
    訴訟法第340條第1項僅於法院認有說明必要者，由該機關或
    團體所指定之人為之。則法院認無須說明者，自毋庸命鑑定
    機關或團體等指定人員到場說明。本件原確定判決就再審原
    告提出凱鉅公司鑑定報告，認定其所估料庫補強費用僅為50
    萬2,572元，既未詳述其評估依據，所評估資料亦僅有地籍
    圖及相關之平面圖說，已詳述於確定判決理由六，是以原確
    定判決就再審原告提出凱鉅公司鑑定報告已為調查，並詳述
    不予採憑之理由，已如前述，再審原告指陳原確定判決就其
    聲明之凱鉅公司鑑定報告證據，未予調查，尚屬無據。另原
    確定判決就鑑定之內容雖未依民事訴訟法第340條第1項規定
    命建築師公會指定之人到場說明，乃法院調查證據職權之行
    使，揆諸前揭說明，尚難認有違反民事訴訟法第340條第1項
    之規定，再審原告主張原確定判決未令鑑定人到場說明，而
    有違反民事訴訟法第335條規定云云，要有誤會。
  5.原確定判決是否適用民事訴訟法第222條第3項之錯誤？
  (1)按法院依自由心證判斷事實之真偽，不得違背論理及經驗法
    則。民事訴訟法第222條第3項定有明文。所謂論理法則，係
    指依立法意旨或法規之社會機能就法律事實所為價值判斷之
    法則而言。所謂經驗法則，係指由社會生活累積的經驗歸納
    所得之法則而言；凡日常生活所得之通常經驗及基於專門知
    識所得之特別經驗均屬之。
  (2)再審原告主張其將系爭土地作為興建住宅之出入口，若無法
    移除再審被告占用之系爭建物，再審原告興建之住宅將無空
    間可供出入，造成原有之其他土地亦隨同無法使用，原確定
    判決有違反論理及經驗法則云云。惟原確定判決第6頁至第7
    頁理由六、2.認定：「……系爭土地之地號為基隆市○○區
    ○○段第1015號，而依被上訴人所提出之其向基隆市政府工
    務局申請之建造執照所示，被上訴人興建房屋之地點為：暖
    暖區○○段八堵南小段220-17、220-23、220-48、220-65、
    220-67號（見原審卷第87頁、更審前本院上字卷第53頁），
    再參酌被上訴人所提出之系爭土地登記謄本，其他登記事項
    中記載：『分割：自220-36。重測前；八堵段八堵南小段22
    0-51地號』（見原審卷第8頁、15頁、更審前本院上字卷第
    56頁）。系爭土地(無論是舊地號220-51或220-36）顯非被
    上訴人所提出之建造執照上建築地點地號220-17、220-23、
    220-48、220-65或220-67等筆土地。且查被上訴人現有之系
    爭1015地號土地，依土地登記謄本記載(見本院上更一字卷
    二第104頁) ，係於87年7月4日以『拍賣』為原因，於87年7
    月22日登記所有權，該地號分割自220-36，地籍圖重測前為
    220-51地號，重測登記日期為90年5月3日。又該1015地號土
    地，其都市計劃使用分區為「機關用地」，而非「住宅用地
    」，有土地使用分區證明書可證(見本院上更一字卷一第44
    頁) ，足證被上訴人斷不可能在78年間向建管機關申領系爭
    土地之住宅建造執照。是被上訴人辯稱須利用系爭土地興建
    住宅別墅房屋以為退休養老，其請求拆屋還地，係屬其所有
    權之正當行使，非以損害他人為主要目的云云，尚難採信。
    被上訴人雖又稱在他處已請得建造執照云云，惟依建築法第
    53條及54條規定，該項執照亦早已因逾建築期限與開工期限
    而失其效力，被上訴人竟謂其重測後之1019地號土地，係為
    機關、住宅區用地，伊可將系爭1015地號規劃為其空地比出
    入使用云云；惟依都市計劃分割線劃分後，其為住宅區之面
    積約為24坪，受限於建蔽率，真正可建居住之一樓最大面積
    僅約13坪，此為不合理之居住空間。又依建築法規規定，住
    宅區建蔽率空地比面積，須在同一地號同為住宅區內之空地
    ，兩者顯非在同一地號，1019地號之土地自屬無法使用1015
    地號之機關用地作為空地比面積。上訴人（按係被上訴人之
    誤）此部分所辯，亦無可取」等語。細譯原確定判決就再審
    原告主張其利用系爭土地向建管機關申領系爭土地之住宅建
    造執照，或在他處已請得建造執照，系爭土地可規劃為其空
    地等，均不足採之理由，已詳述於前，再審原告仍執其將系
    爭土地供作興建住宅之入口云云，僅係指摘原確定判決認定
    事實是否有誤之情事，要與經驗法則、論理法則無涉，再審
    原告據以指陳原確定判決有違反民事訴訟法第222條第3項之
    情事云云，不足為採。
  6.原確定判決是否有消極不適用民法第767條第1項規定？
    本件再審被告所有系爭建物雖有占用再審原告所有系爭土地
    ，再審原告依民法第767條第1項規定訴請再審被告拆除系爭
    建物，並返還系爭土地，惟原確定判決綜合前揭所述理由，
    認定再審原告對於系爭建物行使拆屋還地之權利，拒絕再審
    被告價購，係以損害再審被告為主要目的，其權利行使有違
    誠信原則，而屬權利濫用，因而否准再審原告請求（見原確
    定判決第9頁理由六、(二)、4之記載) 。原確定判決並無消極
    不適用民法第767條第1項規定之錯誤。再審原告指陳原確定
    判決有消極不適用民法第767條第1項之錯誤云云，殊屬無據
    。
  (二)原確定判決是否漏未審酌重要證據之再審事由？
  1.按不得上訴於第三審法院之事件，經第二審確定之判決，如
    就足影響於判決之重要證物，漏未斟酌者，亦得以再審之訴
    對之聲明不服，民事訴訟法第497條固定有明文。惟所謂就
    足以影響於判決之重要證物漏未斟酌之情形，係指第二審言
    詞辯論終結前，已經存在並已為聲明之證物，而第二審並未
    認為不必要而仍忽略證據聲明未為調查，或已為調查而未就
    其調查之結果予以判斷，且以該證物足以動搖原確定判決之
    基礎者為限。
  2.再審原告主張系爭建物為低密度使用，因此建築師公會鑑定
    報告書所列1,082萬4,759元之輕鋼架興建費並不必要，經再
    扣除其他不必要之費用後，再審被告實際拆除系爭建物所支
    出之費用僅為263萬879元，則再審原告因無法請求再審被告
    移除系爭建物所生之市價損害，與再審被告移除系爭建物所
    支出費用差異非鉅，此為再審原告請求是否權利濫用而屬於
    足以影響判決之重要證物，並據提出現場照片為證，詎原確
    定判決漏未審酌，如經審酌即可證再審原告有利之認定云云
    。惟再審原告提出現場照片（原審卷第152頁至159頁），僅
    為原審於94年1月10日現場履勘時所攝之照片，自該照片無
    法判斷再審被告究否低密度使用系爭建物，縱為低密度使用
    ，亦並非不使用，因此拆除系爭建物後，再審被告仍有建造
    臨時輕鋼架料棚囤積材之必要，是以建築師公會鑑定報告所
    列臨時輕鋼架料棚囤積材之設計監造及工程費用1,082萬4,7
    59元，仍屬必要。斟諸原確定判決已認定再審被告料庫局部
    拆除後，使用機能及結構安全已生重大影響，非經耐震評估
    及補強計劃無法繼續使用。是以原確定判決雖未審酌再審被
    告就系爭建物是否低密度使用，惟縱經審酌，亦非有再審原
    告主張再審被告拆除系爭建物所受之損害應扣除前揭設計監
    造及工程費用之情事，而足以動搖原確定判決之認定，揆諸
    前揭說明，再審原告據以指陳原確定判決有漏未審酌現場照
    片之再審事由云云，要無足取。
  3.又再審原告指陳原確定判決漏未審酌再審原告於93年5月5日
    起訴之證據云云。惟原確定判決僅敘明再審被告初始並非越
    界建築，僅因嗣後地籍重測、界址變更，致再審被告所有系
    爭建物占用再審原告所有系爭土地，再審原告不得遽行請求
    再審被告拆屋還地，且因再審原告初始不知再審被告越界建
    築，依民法第796條第1項法理，亦得不請求移去或變更建物
    而請求再審被告以相當之價額購買越界部分之土地，已如前
    述。是以原確定判決並未認定再審原告知悉再審被告有越界
    建築而不即提出異議之情事，依民法第796條第1項前段不得
    請求再審被告拆除系爭建物。因此，再審原告是否於知悉再
    審被告越界情事，隨即提起本件拆屋還地訴訟，要與再審原
    告是否勝訴無涉，縱原確定判決未審酌再審原告已於93年5
    月5日起訴之證據，亦未能動搖原確定判決，揆諸前揭說明
    ，其執此提起本件再審之訴，不足為採。
  (三)綜上，再審原告主張原確定判決有適用民法第796條、第796
    條之1第1項、民事訴訟法第286條、第335條、第222條第3項
    、最高法院79年台上字第540號判例，消極不適用民法第767
    條規定，且漏未審酌再審原告於93年5月5日即已訴請再審被
    告拆屋還地、現場照片之重要證據，如經審酌即可受有利之
    判決，而有民事訴訟法第496條第1項第1款、第497條之再審
    事由云云，不足為採，其據以提起本件再審之訴，為無理由
    ，應予駁回。
四、據上論結，本件再審之訴為無理由。依民事訴訟法第78條，
    判決如主文。
中    華    民    國   100    年    8     月    23    日
                    民事第八庭
                        審判長法  官  許正順
                              法  官  連正義
                              法  官  蘇芹英
正本係照原本作成。
不得上訴。
中    華    民    國   100    年    8     月    24    日
                              書記官  陳建邦